臺灣高等法院民事判決
109年度上易字第237號
上  訴  人  李永金  
            李陳玉英
兼  共  同
訴訟代理人  李漢強  
被  上訴人  范成芳  


上列當事人間請求損害賠償事件，上訴人對於中華民國108年12
月11日臺灣新竹地方法院108年度訴字第684號第一審判決提起上
訴，本院於109年5月20日言詞辯論終結，判決如下：
    主      文
原判決除確定部分外，關於駁回上訴人李陳玉英後開第二項之訴
部分，及該部分假執行之聲請，暨訴訟費用之裁判均廢棄。
被上訴人應再給付上訴人李陳玉英新臺幣壹萬肆仟元，及自民國
一○七年十月二十二日起至清償日止，按年息百分之五計算之利
息。
其餘上訴駁回。
第一審訴訟費用（除確定部分外）及第二審訴訟費用，由上訴人
李永金負擔百分之六十、上訴人李陳玉英負擔百分之六、上訴人
李漢強負擔百分之二十，餘由被上訴人負擔。
    事實及理由
壹、程序方面：
    被上訴人經合法通知未於言詞辯論期日到場，核無民事訴訟
    法第386條所列各款情形，爰依上訴人之聲請，由其一造辯
    論而為判決。
貳、實體方面：
一、上訴人主張：被上訴人以駕駛自用小客車載客服務為業，為
    白牌計程車司機，於民國106年10月29日上午10時5分許，駕
    駛車牌號碼000-0000號自用小客車（下稱肇事車輛），沿新
    竹縣湖口鄉自強路由東往西方向行經大同路交岔路口時，本
    應注意行至無號誌且無交通指揮人員指揮之交岔路口，車道
    數相同時，同為直行車或轉彎車者，左方車應暫停讓右方車
    先行，而當時復無不能注意之情事，竟疏未注意採取在路口
    暫停讓右方車輛先行通過之安全措施，即貿然直行通過路口
    ，適有上訴人李漢強（下稱李漢強）駕駛車牌號碼0000-00
    號自用小客車（下稱系爭車輛）搭載上訴人李永金、李陳玉
    英（下稱李永金、李陳玉英，與李漢強合稱上訴人），沿新
    竹縣湖口鄉大同路由北往南方向行駛至該處交岔路口時，閃
    避不及而發生碰撞（下稱系爭事故），造成系爭車輛受損，
    李漢強受有頸部挫傷之傷害，李永金受有下背挫傷之傷害，
    李陳玉英受有右胸挫傷、肋膜積水等傷害。李永金因此支出
    系爭車輛修復費用新臺幣（下同）7萬0,250元，並受到嚴重
    驚嚇至今對外出仍感恐懼；李陳玉英支出醫療費用8,705元
    、交通費用210元，且系爭事故造成李陳玉英遭受之身體傷
    害嚴重，持續治療迄今尚未痊癒，時常感到胸部、下骨盆處
    抽痛；李漢強支出醫療費用8,650元、交通費用1,610元，並
    需頻繁至醫療院所診治，且長時間感到頭暈、視力模糊，無
    法騎車而嚴重影響日常生活，足徵上訴人均受有身體及精神
    上之痛苦。是被上訴人對系爭事故之發生確有過失，其過失
    行為與系爭事故所致上訴人之損害間，具有相當因果關係，
    自應對上訴人負損害賠償責任。爰依侵權行為法則，請求被
    上訴人應分別給付李永金27萬0,250元（車輛修復費用7萬0,
    250元＋精神慰撫金20萬元）、李陳玉英20萬8,915元（醫療
    費用8,705元＋交通費用210元＋精神慰撫金20萬元）、李漢強
    11萬0,260元（醫療費用8,650元＋交通費用1,610元＋精神慰
    撫金10萬元）本息。原審判命被上訴人應分別給付李永金5
    萬3,771元（〈車輛修復費用3萬6,815元＋精神慰撫金4萬元〉×
    過失責任70%）、李陳玉英6萬2,241元（〈醫療費用8,705元＋
    交通費用210元＋精神慰撫金8萬元〉×過失責任70%）、李漢強
    2萬4,374元（〈醫療費用4,010元＋交通費用810元＋精神慰撫
    金3萬元〉×過失責任70%）之本息，並駁回上訴人其餘請求，
    上訴人僅就其敗訴之精神慰撫金部分不服，提起上訴，爰請
    求被上訴人應再給付精神慰撫金予李永金6萬元、李陳玉英2
    萬元、李漢強2萬元之本息（上訴人逾上開請求，經原審判
    決其敗訴部分，及被上訴人就其敗訴部分，均未據聲明不服
    ，非本院審理範圍）。
二、被上訴人未於原審及本院為任何聲明或陳述。 
三、上訴人於原審起訴聲明：㈠被上訴人應給付李永金27萬0,250
    元，及自起訴狀繕本送達翌日即107年9月18日（見原審附民
    卷第67頁，下同）起至清償日止，按年息5%計算之利息。㈡
    被上訴人應給付李陳玉英20萬8,915元，及自刑事附帶民事
    訴訟擴張訴之聲明狀繕本送達翌日即107年10月22日（見原
    審附民卷第68頁，下同）起至清償日止，按年息5%計算之利
    息。㈢被上訴人應給付李漢強11萬0,260元，及自刑事附帶民
    事訴訟擴張訴之聲明狀繕本送達翌日即107年10月22日起至
    清償日止，按年息5%計算之利息。㈣願供擔保，請准宣告假
    執行。被上訴人於原審未為任何聲明或陳述。原審判命㈠被
    上訴人應給付李永金5萬3,771元，及自107年9月18日起至清
    償日止，按年息5%計算之利息。㈡被上訴人應給付李陳玉英6
    萬2,241元，及自107年10月22日起至清償日止，按年息5%計
    算之利息。㈢被上訴人應給付李漢強2萬4,374元，及自107年
    10月22日起至清償日止，按年息5%計算之利息。並就判命被
    上訴人給付部分依職權宣告假執行，並駁回上訴人其餘之訴
    。上訴人就其敗訴之精神慰撫金部分不服，於本院上訴聲明
    ：㈠原判決關於駁回上訴人後開第㈡、㈢、㈣項之訴部分廢棄。
    ㈡被上訴人應再給付李永金6萬元，及自107年9月18日起至清
    償日止，按年息5%計算之利息。㈢被上訴人應再給付李陳玉
    英2萬元，及自107年10月22日起至清償日止，按年息5%計算
    之利息。㈣被上訴人應再給付李漢強2萬元，及自107年10月2
    2日起至清償日止，按年息5%計算之利息。被上訴人未於本
    院為任何聲明或陳述。
四、上訴人主張被上訴人於前揭時地駕駛肇事車輛，因疏未注意
    採取在路口暫停讓右方車輛先行通過之安全措施，即貿然直
    行，致與李漢強駕駛且搭載李永金、李陳玉英之系爭車輛發
    生系爭事故，致李漢強受有頸部挫傷之傷害，李永金受有下
    背挫傷之傷害，李陳玉英受有右胸挫傷、肋膜積水等傷害，
    業據上訴人提出診斷證明書、醫療單據等件在卷可憑（見偵
    卷第36至39頁；原審附民卷第20、21、53、57頁；原審卷第
    144、145、150、151、155、156、163至165頁），且系爭事
    故經送交通部公路總局新竹區監理所竹苗區車輛行車事故鑑
    定會鑑定結果，亦認被上訴人駕車行經無號誌路口，左方車
    未讓右方車先行，為肇事主因；另被上訴人上開過失行為業
    經臺灣新竹地方法院以107年度交易字第310號刑事判決，認
    其犯業務過失傷害罪，處有期徒刑4月，復經本院108年度交
    上易字第198號刑事判決駁回被上訴人之上訴確定在案等情
    ，有上開刑事判決足參（下稱系爭刑案，見原審附民卷第73
    至77頁；原審卷第89至103頁），堪信真實。
五、上訴人依侵權行為法則，請求被上訴人應再給付精神慰撫金
    予李永金6萬元、李陳玉英2萬元、李漢強2萬元之本息，有
    無理由？
  ㈠按不法侵害他人之身體、健康、名譽、自由、信用、隱私、
    貞操，或不法侵害其他人格法益而情節重大者，被害人雖非
    財產上之損害，亦得請求賠償相當之金額，為民法第195條
    第1項前段所規定。又慰撫金之賠償，其核給之標準固與財
    產上損害之計算不同，然非不可斟酌雙方身分、資力與加害
    程度，及其他各種情形核定相當之數額（最高法院51年台上
    字第223號判決先例意旨參照），是慰撫金之多寡，應斟酌
    雙方之身分、地位、資力、加害之程度、被害人所受之痛苦
    及其他各種情形，加以核定。
　㈡查，上訴人因被上訴人前揭過失行為，致受有上開各該傷害
    乙節，已如前述，且李陳玉英、李漢強所受傷害經其等當日
    就診之天主教仁慈醫療財團法人仁慈醫院評估復原期間為李
    陳玉英約需1個月、李漢強約需1週（見原審卷第25頁）；且
    依李陳玉英107年8月20日臺北市立關渡醫院診斷證明書醫囑
    記載：「病人自述於民國106年10月29日車禍後，右側胸持
    續疼痛，於民國106年11月3日至本院胸腔內科門診…予以止
    痛藥和止咳藥，之後於民國106年11月7日和11月14日門診追
    蹤」及李漢強所提106年12月27日至劉安邦耳鼻喉科診所就
    診之診斷證明書記載：「病名：頸部酸痛、醫囑：現正治療
    復建中。」（見原審附民卷第21頁；原審卷第133頁），足
    徵李陳玉英、李漢强因前述傷害尚需往來醫療院所就診，而
    有影響其等日常生活達相當之期間，堪認上訴人確因被上訴
    人之過失行為致受有精神上相當之痛苦，則其等請求被上訴
    人賠償慰撫金，洵屬有據。又李永金為總政治作戰學校畢業
    ，職業軍人退伍，107年度報稅所得為1,000元，財產資料共
    1筆，財產總額為0元；李陳玉英為高中畢業，車禍發生前，
    擔任幼稚園之教保人員，目前無工作，107年度報稅所得為5
    ,000元，財產資料共5筆，財產總額為40萬2,520元；李漢強
    為碩士畢業，現任職法務部矯正署監所管理員，107年度報
    稅所得為0元，財產資料共1筆，財產總額為5萬8,140元；被
    上訴人則為國小畢業，曾擔任警衛工作，月薪約2萬元，107
    年度報稅所得為2萬9,205元，財產資料共9筆，財產總額為2
    39萬6,580元等情，除經兩造各自陳明外，並有稅務電子閘
    門財產所得調件明細表附卷可稽（見原審卷第65、197頁；
    竹司調卷第6、10至20頁）。本院審酌兩造之學經歷、經濟
    狀況、被上訴人所為侵權行為態樣、上訴人所受之傷害及精
    神上痛苦之程度、李漢強就系爭事故亦與有過失（詳後述）
    等一切情狀，認李永金、李陳玉英、李漢強得請求被上訴人
    賠償之精神慰撫金，應依序各以4萬元、10萬元、3萬元為適
    當。
　㈢次按行車速度，於行經無號誌之交岔路口應減速慢行，作隨
    時停車之準備；汽車行駛時，駕駛人應注意車前狀況；行駛
    至無號誌路口時，同為直行車或轉彎車者，左方車應暫停讓
    右方車先行，道路交通安全規則第93條第1項第2款、第94條
    第3項、第102條第1項第2款分別定有明文。又損害之發生或
    擴大，被害人與有過失者，法院得減輕賠償金額，或免除之
    ，此規定於被害人之代理人或使用人與有過失者，準用之，
    民法第217條第1、3項亦有明文。此項規定之目的在謀求加
    害人與被害人間之公平，倘受害人於事故之發生亦有過失時
    ，由加害人負全部賠償責任，未免失諸過酷，是以賦與法院
    得減輕加害人之賠償金額或免除之職權。至所謂被害人與有
    過失，只須其行為係損害之共同原因，且其過失行為並有助
    成損害之發生或擴大者，即屬相當，法院對於酌減賠償金額
    至何程度，應斟酌雙方原因力之強弱與過失之輕重以定之；
    而駕駛車輛附載他人，該他人係因藉駕駛人載送而擴大其活
    動範圍，駕駛人為之駕駛車輛，應認係該他人使用人損害之
    發生或擴大（最高法院88年度台上字第2867號判決、74年台
    上字第1170號判決先例意旨參照）。則查：系爭事故前經送
    鑑定肇事責任，其鑑定結果，雖認被上訴人駕車行經無號誌
    路口，左方車未讓右方車先行，為肇事主因，然李漢強駕駛
    系爭車輛，亦具有疏未注意跨壓禁止超車線駛入無號誌路口
    ，未減速慢行又未充分注意車前狀況之過失，而為肇事次因
    ，有上開鑑定會108年1月2日竹苗區0000000號鑑定意見書足
    按（見系爭刑案交易字卷第41至47頁），原審審酌李漢強與
    被上訴人前述違反交通安全規範之情形、肇事原因力之強弱
    與過失之輕重，認被上訴人就系爭事故應負70%之過失責任
    ，此亦為上訴人所不爭（見本院卷第76頁），而李漢強係於
    駕駛系爭車輛附載李陳玉英、李永金時發生系爭事故，為其
    等之使用人，依民法第217條第3項亦準用第1項過失相抵之
    規定。準此，李永金、李陳玉英、李漢強得請求被上訴人賠
    償之精神慰撫金，經依上述過失責任酌減後，被上訴人應賠
    償之金額分別為李永金2萬8,000元、李陳玉英7萬元、李漢
    強2萬1,000元（計算式：4萬元×70%、10萬元×70%、3萬元×7
    0%）。即原審判命被上訴人應給付之精神慰撫金為李永金2
    萬8,000元、李漢強2萬1,000元，核屬妥適；而判命應給付
    李陳玉英5萬6,000元部分，則尚屬過低。是上訴人主張被上
    訴人就李陳玉英部分應再給付精神慰撫金1萬4,000元，即為
    有據，應予准許，逾此部分，均非正當，不應准許。
　㈣至上訴人雖主張：李永金及李陳玉英現仍復健中，李漢強亦
    持續就醫，均因系爭事故而有陰影；且被上訴人既未抗辯上
    訴人請求精神慰撫金之數額過高，自不應予酌減後，再以與
    有過失為由減少被上訴人賠償之數額云云。然查，上訴人就
    其等目前仍因系爭事故所致傷害復健及就醫中乙節，並未提
    出任何證據以實其說；又依上說明，慰撫金之多寡乃法院應
    斟酌雙方之身分、地位、資力、加害之程度、被害人所受之
    痛苦及其他各種情形，加以核定；而民法第217條第1、3項
    規定，則係賦與法院得減輕加害人之賠償金額或免除之職權
    ，自不以被上訴人到庭抗辯為要件。是上訴人前揭主張，均
    非可取。
六、綜上所述，上訴人依侵權行為法則，請求被上訴人應再給付
    李陳玉英1萬4,000元及自107年10月22日起至清償日止，按
    年息5%計算之利息，為有理由，應予准許；逾此部分之請求
    ，為無理由，不應准許。從而原審就上開應准許部分，為李
    陳玉英敗訴之判決，尚有未洽，上訴論旨指摘原判決此部分
    不當，求予廢棄改判，為有理由，爰由本院廢棄改判如主文
    第2項所示。至於上訴人之請求不應准許部分，原審為上訴
    人敗訴之判決，並駁回其假執行之聲請，經核並無不合，上
    訴意旨指摘原判決此部分不當，求予廢棄改判，為無理由，
    應駁回此部分之上訴。
七、本件事證已臻明確，兩造其餘之攻擊或防禦方法及所用之證
    據，經本院斟酌後，認為均不足以影響本判決之結果，爰不
    逐一論列，附此敘明。
八、據上論結，本件李永金、李漢強之上訴均無理由，李陳玉英
    上訴為一部有理由、一部無理由，依民事訴訟法第463條、
    第385條第1項前段、第450條、第449條第1項、第78條、第7
    9條、第85條第1項但書，判決如主文。
中　　華　　民　　國　　109 　年　　6 　　月　　3　　日
                    民事第十九庭 
                        審判長法  官 魏麗娟
                              法  官 陳慧萍
                              法  官 游悅晨
正本係照原本作成。
不得上訴。
中　　華　　民　　國　　109 　年　　6 　　月　　4 　　日
   　　　　　　　　 　　　　　書記官 王詩涵